ACORDAO-COMPLETO-2526477

ACÓRDÃO 1156/2022 ATA 5/2022 - PRIMEIRA CÂMARA

VISTOS, relatados e discutidos esses autos de aposentadoria de Nilton José de Almeida Costa no cargo de Professor Adjunto da Fundação Universidade Federal do Maranhão.
ACORDAM os ministros do Tribunal de Contas da União, reunidos em sessão da 1ª Câmara, ante as razões expostas pelo Relator, e com fundamento nos artigos 71, inciso III, da Constituição Federal de 1988, 1º, inciso V e 39, inciso II, da Lei 8.443/1992, 1º, inciso VIII, 259, inciso II, 260, § 1º, e 262, do Regimento Interno, e na Súmula TCU 106, em:
9.1. considerar ilegal o ato de aposentadoria de Nilton José de Almeida Costa e negar-lhe registro;
9.2. dispensar a devolução das quantias recebidas de boa-fé pelo interessado até a data de ciência desta decisão pela Fundação Universidade Federal do Maranhão;
9.3. determinar à Fundação Universidade Federal do Maranhão que:
9.3.1. no prazo de quinze dias, a contar da ciência desta decisão, cesse os pagamentos decorrentes do ato impugnado, sob pena do ressarcimento das quantias pagas indevidamente e responsabilização solidária da autoridade competente;
9.3.2. comunique ao interessado a presente deliberação e o alerte que o efeito suspensivo proveniente da interposição de eventuais recursos junto ao TCU não o exime da devolução dos valores percebidos indevidamente, caso o recurso não seja provido;
9.3.3. no prazo de 30 (trinta) dias, a contar da ciência deste acórdão:
9.3.3.1. encaminhe a este Tribunal documentos comprobatórios de que o interessado está ciente do julgamento deste Tribunal;
9.3.3.2. emita novo ato de aposentadoria, livre da irregularidade apontada, em substituição ao ato ora examinado, submetendo-o a nova apreciação por este Tribunal.

Ato de aposentadoria emitido pela  Fundação Universidade Federal do Maranhão em nome de Nilton José de Almeida Costa, remetido ao TCU para fins de análise e julgamento.

Primeira Câmara

3. Interessado: Nilton José de Almeida Costa (XXX.153.803-XX)

13.1. Ministros presentes: Walton Alencar Rodrigues (Presidente), Benjamin Zymler e Jorge Oliveira (Relator).
13.2. Ministro-Substituto convocado: Augusto Sherman Cavalcanti.

JORGE OLIVEIRA

Transcrevo, a seguir, a instrução da Secretaria de Fiscalização de Integridade de Atos e Pagamentos de Pessoal e de Benefícios Sociais - Sefip (peça 21) , aprovada pelo corpo diretivo daquela unidade (peça 22) e pelo Ministério Público junto ao TCU (peça 23) :
"INTRODUÇÃO
1.	Trata-se de ato inicial de concessão de aposentadoria acima mencionado, de ex-servidor da Fundação Universidade Federal do Maranhão.
2.	O ato foi submetido eletronicamente, para fim de registro, à apreciação do Tribunal de Contas da União (TCU) , de acordo com o art. 71, inciso III, da Constituição Federal. 
EXAME TÉCNICO
Encaminhamentos anteriores
3.	À peça 7, consta instrução propondo que o ato objeto destes autos fosse apreciado pela legalidade, a qual contou com anuência da Unidade Técnica (UT) . Todavia, o membro do parquet, em seu parecer, sugere a adoção de diligência saneadora em relação ao ato à peça 2, relativo ao Sr. Nilton José De Almeida Costa
4.	Por meio do Acórdão 8419/2021-TCU-Primeira Câmara, relator Ministro Jorge Oliveira, foi apreciado pela legalidade os atos objeto destes autos, exceto em relação ao inativo Sr. Nilton José de Almeida Costa, fazendo-se as seguintes determinações (peça 11) :
	1.7. Determinar a realização de diligência à Fundação Universidade Federal do Maranhão para que, em relação ao inativo Nilton José de Almeida Costa: 
	1.7.1. seja enviada a cópia do mapa de tempo de serviço do ex-servidor, bem como de eventuais certidões de tempo de serviço averbadas para a aposentadoria de peça n.º 2; 
	1.7.2. providencie a cópia da documentação que comprova o tempo insalubre laborado pelo interessado para fins de obtenção da aposentadoria especial fundamentada na Súmula Vinculante STF n.º 33 e no artigo 57 da Lei n.º 8.213/1991, observando-se que o ex-servidor é ocupante do cargo de professor, o qual não é pertencente a carreiras de saúde;
	1.7.3. esclareça se a aposentadoria deferida ao inativo está amparada em alguma decisão judicial, enviando a cópia do provimento judicial, se for o caso; 
	1.7.4. seja encaminhada a cópia da planilha de cálculo da média das remunerações, a qual deve observar os ditames da Lei n.º 10.887/2004.
5.	À peça 12, consta o ofício de diligência, o qual foi respondido à peça 14. Destarte, os autos estão aptos a ser instruídos no mérito.
Exame das constatações
6.	Em análise do ato objeto destes autos, verifica-se que o interessado foi inativado em 08/01/2020, com proventos integrais, computados mais de 27 anos de tempo de atividade. 
7.	No que tange a aposentadoria fundamentada na Sumula Vinculante 33, cabe destacar que a atividade do interessado (magistério) não envolveria, a priori, condições que comprometeriam a sua higidez física e/ou mental. À documentação acostada pela UJ não consta eventual laudo pericial atestando condições insalubres, bem como no mapa de tempo de serviço à peça 14, pg. 11, não consta outras averbações relativas à atividade insalubre. A Unidade Jurisdicionada anexou apenas a Portaria 879/94, concedendo ao ex-servidor o adicional de insalubridade (peça 14, p. 13) .
8.	Em relação aos proventos pagos, a memória de cálculo Siape à peça 14, pg. 20-26, constata-se que o valor registrado no ato (R$ 6.138,27) está acima daquela informado pelo Siape (R$ 6.086,67) , concluindo-se por pagamento acima do devido.
CONCLUSÃO
9.	Destarte, resta considerar irregular a averbação de tempo insalubre, bem como o registro no ato de proventos em valores acima do devido.
PROPOSTA DE ENCAMINHAMENTO
10.	Ante o exposto, propõe-se:
a) considerar ilegal e recusar registro ao ato abaixo nominado, com base nos arts. 71, inciso III, da Constituição Federal, 1º, inciso V, e 39, inciso II, da Lei 8.443/1992 e 260, § 1º, do Regimento Interno do Tribunal de Contas da União (TCU) ;
- NILTON JOSE DE ALMEIDA COSTA, CPF XXX.153.803-XX, ato número 18240/2020 (inicial) .
b) dispensar a devolução dos valores indevidamente recebidos até a data da ciência da Fundação Universidade Federal do Maranhão do Acórdão que vier a ser proferido, com base no Enunciado 106 da Súmula da Jurisprudência do TCU;
c) determinar à Fundação Universidade Federal do Maranhão, com base no art. 45 da Lei 8.443/1992 e no art. 4º, inciso I, da Resolução TCU 315/2020, que:
c.1) faça cessar os pagamentos decorrentes do ato impugnado, comunicando ao TCU, no prazo de quinze dias, as providências adotadas, nos termos dos art. 262, caput, do Regimento Interno do TCU, 8º, caput, da Resolução - TCU 206/2007;
c.2) cadastre novo ato, livre da irregularidade apontada, submetendo-o ao TCU no prazo de trinta dias, nos termos dos arts. 262, § 2º, do Regimento Interno do TCU e 19, § 3º, da Instrução Normativa - TCU 78/2018; 
c.3) informe ao interessado o teor do Acórdão que vier a ser prolatado, encaminhando ao TCU, no prazo de trinta dias, comprovante da data de ciência pelo interessado, nos termos do art. 4º, § 3º, da Resolução - TCU 170/2004, alertando-o de que o efeito suspensivo proveniente de eventual interposição de recurso não o exime da devolução dos valores indevidamente percebidos após a notificação, em caso de não provimento desse recurso."
	É o relatório.

não há.

Procuradora-Geral Cristina Machado da Costa e Silva

APOSENTADORIA. NÃO COMPROVAÇÃO DO TEMPO DE SERVIÇO EXERCIDO EM ATIVIDADES INSALUBRES. VALOR DOS PROVENTOS REGISTRADO NO ATO SUPERIOR AO CONSTANTE DO SIAPE. ILEGALIDADE. NEGATIVA DE REGISTRO. DETERMINAÇÕES.

APOSENTADORIA (APOS)

Secretaria de Fiscalização de Integridade de Atos e Pagamentos de Pessoal e de Benefícios Sociais (Sefip)

Em exame o ato de concessão de aposentadoria de Nilton José de Almeida Costa no cargo de Professor Adjunto da Fundação Universidade Federal do Maranhão.
2.	Por meio do Acórdão 8419/2021-TCU-Primeira Câmara, os demais atos constantes desse processo foram julgados legais e, em relação ao ato ora em exame, decidiu-se:
"1.7. Determinar a realização de diligência à Fundação Universidade Federal do Maranhão para que, em relação ao inativo Nilton José de Almeida Costa: 
1.7.1. seja enviada a cópia do mapa de tempo de serviço do ex-servidor, bem como de eventuais certidões de tempo de serviço averbadas para a aposentadoria de peça n.º 2; 
1.7.2. providencie a cópia da documentação que comprova o tempo insalubre laborado pelo interessado para fins de obtenção da aposentadoria especial fundamentada na Súmula Vinculante STF n.º 33 e no artigo 57 da Lei n.º 8.213/1991, observando-se que o ex-servidor é ocupante do cargo de professor, o qual não é pertencente a carreiras de saúde. 
1.7.3. esclareça se a aposentadoria deferida ao inativo está amparada em alguma decisão judicial, enviando a cópia do provimento judicial, se for o caso; 
1.7.4. seja encaminhada a cópia da planilha de cálculo da média das remunerações, a qual deve observar os ditames da Lei n.º 10.887/2004."
3.	A documentação encaminhada pela universidade (peça 14) em resposta à diligência deste Tribunal não inclui o laudo pericial atestando condições de trabalho insalubres, o que impede o reconhecimento do trabalho prestado nessa situação. Conforme pacífica jurisprudência desta Corte, a comprovação da condição de insalubridade requer certidão do INSS ou laudo pericial emitido por autoridade competente. Além disso, a unidade técnica constatou que o valor dos proventos registrado no ato (R$ 6.138,27) é superior ao constante no Siape (R$ 6.086,67) , o que também deve ser corrigido.
4.	Diante dessas circunstâncias, o ato deve ser considerado ilegal, com negativa de registro, sem prejuízo de se dispensar a devolução dos valores indevidamente percebidos de boa-fé, consoante o enunciado 106 da súmula de jurisprudência do TCU.
5.	Antes de finalizar, anoto que o ato em exame deu entrada no Tribunal há menos de cinco anos, o que afasta a aplicação do entendimento firmado pelo STF no RE 635.553, que fixou o referido prazo para apreciação de ato de admissão e de concessão de aposentadoria, reforma e pensão, a contar de seu ingresso no TCU.
	Ante o exposto, acompanho os pareceres uniformes e voto no sentido de que o Tribunal adote o acórdão que ora submeto à apreciação deste Colegiado.
TCU, Sala das Sessões, em 8 de março de 2022.
JORGE OLIVEIRA 
Relator